最高法院民事判決　　　　　　九十六年度台上字第一○一四號
上　訴　人　甲○○
訴訟代理人　尤美女律師
被 上訴 人　乙○○
上列當事人間請求離婚等事件，上訴人對於中華民國九十五年十
一月八日台灣高等法院第二審判決（九十四年度重家上字第二四
號），提起上訴，本院判決如下：
    主  文
原判決關於駁回上訴人之上訴暨該訴訟費用部分廢棄，發回台灣
高等法院。
    理  由
本件上訴人主張：兩造於民國七十八年五月二日結婚，八十八年
五月間移民紐西蘭，九十二年八月十八日依該國法律離婚，已在
我國辦妥離婚登記。伊於紐西蘭聲請分居時，為先行取得較高額
之剩餘財產，在聲請酌定兩造所生未成年之子朱軔玄（七十九年
六月六日生）之監護權時，雖未請求子女之扶養費用，但以該子
在紐西蘭之實際生活所需及被上訴人執行醫師業務每年約有新台
幣（下同）四百萬元之收入，朱軔玄每月生活所需之扶養費為四
萬元，被上訴人仍應負擔其中二分之一即二萬元，均由伊墊付
，使其受有利益，致伊受有損害。其中被上訴人應給付九十一年
一月十八日起至九十五年十月三十一日止之已到期不當得利為一
百十四萬元本息，並自九十五年十一月一日至朱軔玄成年日止，
應再於每月五日前給付二萬元，如遲誤一期履行，其後之期間視
為已到期。又依據紐西蘭法院就兩造間夫妻剩餘財產分配之判決
，被上訴人應再支付伊紐幣約四十三萬元，經伊聲請法院扣押被
上訴人所有坐落桃園縣中壢市之房地及其薪資，被上訴人自應給
付該扣押物價值之約半數即二百十五萬元之本息。爰依不當得利
、扶養、分配夫妻剩餘財產等法律關係，求為命被上訴人給付上
述金額本息之判決（上訴人另請求被上訴人給付精神慰藉金五十
萬元本息部分，業經第一審判決其敗訴確定。至於離婚、監護子
女部分，經其撤回起訴）。
被上訴人則以：伊已支付上訴人母子合計紐幣二十八萬二千元之
扶養費及生活費，上訴人即無代墊扶養費可言，況其所列扶養費
之支出過高，顯然不實，所為之請求，亦屬無據。又兩造間之夫
妻剩餘財產分配問題，前經紐西蘭法院依據上訴人之不實申報，
所分配予上訴人者已逾夫妻婚後財產之半數，上訴人再為請求，
尤屬無理等語置辯（被上訴人以「反訴」請求確認兩造婚姻關係
存在、准兩造離婚、兩造所生未成年之子朱軔玄由其監護，暨上
訴人應給付非財產上損害二百萬元之本息，已經第一審判決其敗
訴及原判決駁回其上訴確定）。
原審維持第一審所為上訴人敗訴之判決，駁回其上訴，係以：兩
造於八十八年間移民紐西蘭，八十九年十二月間取得永久居留簽
證，既未改變移民計畫，亦未廢止在移民地之住所，縱尚非紐西
蘭之公民，然兩造於申請移民時即有遵守紐西蘭法律之意思，應
認該國對兩造間之系爭訴訟有管轄權，且應以該國法為其準據法
。是紐西蘭法院就兩造間離婚、剩餘財產分配等事件之確定判決
，既無我國民事訴訟法第四百零二條第一項各款所列情形，即應
承認其判決之效力。查兩造係於九十二年八月十八日經該國法院
判決離婚，當時上訴人並無工作，離婚前其與朱軔玄在紐西蘭之
生活開銷，均由兩造聯名帳戶之存款支出，為上訴人所自認，參
酌上訴人於紐西蘭法院審理系爭夫妻剩餘財產事件時，陳報其自
行提領之兩造共同帳戶之存款為紐幣二十八萬二千元等情，堪認
兩造離婚前，上訴人從未墊付朱軔玄之生活費。上訴人又未舉證
證明其提出之朱軔玄生活所需費用計算法上之各項支出為必需，
且其自陳：「他（指被上訴人）說紐西蘭去靠利息生活就可以了
……我兒子一個人要一千多元的生活費用……我在紐西蘭可以掌
握的有新台幣八百多萬元，這樣的金錢可以供到孩子上大學的費
用」等語，亦與其於本案主張朱軔玄每月開銷為二千零三十三元
紐幣不符，可見上訴人所列朱軔玄各項生活費用之支出為不實。
參以兩造離婚時，上訴人就被上訴人於八十八年間在台新銀行中
壢分行為朱軔玄開立之信託基金帳戶一百萬元（紐幣六萬六千六
百七十七點二元）之教育基金，已於九十三年一月六日以監護人
之身分變更其印鑑卡，足認被上訴人應負擔朱軔玄成年前之扶養
費用，均經給付完畢。上訴人再請求被上訴人給付朱軔玄成年前
之扶養費，為無理由。上訴人於紐西蘭法院提起剩餘財產分配之
訴時，既無保留之聲明，該國之判決又合法有效，已如前述。則
上訴人再行起訴請求分配剩餘財產，已違反一事不再理原則，應
併予駁回云云，為其論斷之基礎。
查我國承認紐西蘭法院就兩造剩餘財產分配之確定判決（下稱系
爭確定判決）之效力，為原審所認定之事實。準此，依西元二○
○二年八月二日宣判之該系爭確定判決所載，兩造於紐西蘭共同
帳戶由上訴人提領之紐幣二八九五三二元，歸屬上訴人所有（原
審卷三○、三七頁），則自系爭確定判決生效日起，上訴人以該
帳戶之存款支付朱軔玄之扶養費，其中應由被上訴人負擔部分，
似難謂非上訴人所墊付。原審徒以被上訴人匯入兩造於紐西蘭銀
行共同帳戶之存款，及其提供予朱軔玄之教育基金紐幣六萬六千
六百七十七元，已足夠其應分擔之子女扶養費，而未斟酌上開共
同帳戶存款歸屬及實際上朱軔玄所需扶養費究竟若干，即駁回上
訴人有關子女扶養費之請求，已嫌速斷。次按審判長因定訴訟關
係之闡明權，同時並為其義務，審判長對於訴訟關係未盡此必要
之處置，違背闡明之義務者，其訴訟程序即有重大瑕疵，基此所
為判決，自屬違背法令（本院四十三年台上字第一二號判例參照
）。被上訴人所有坐落桃園縣中壢市○○路之房地（下稱系爭房
地），因位於台灣，非屬於系爭確定判決審理之範圍（原審卷三
○頁）。上訴人原以其在台灣已查扣被上訴人之存款一百二十九
萬六千三百零三元及系爭房地、車位價額約三百萬元，合計約四
百二十九萬六千三百元之財產，而依民法第一千零三十條之一規
定，行使其夫妻剩餘財產分配請求權，請求被上訴人給付其中之
半數即二百十五萬元本息（台灣桃園地方法院卷一○、一一頁，
一審卷、第二宗，一一七、一二六頁），嗣於第一審審理中，改
稱係專就系爭房地之價值，依民法第一千零三十條之一規定，請
求被上訴人給付二百十五萬元（一審卷、第二宗，二七八頁），
似見該二百十五萬元部分之請求，究否為系爭確定判決已經審理
之範圍，尚不明確。原審未推闡明晰令當事人為完足之陳述，遽
以上訴人於系爭確定判決並無保留聲明，其此部分之請求違反一
事不再理原則，而為上訴人敗訴之判決，即有判決不備理由之違
誤，亦屬難昭折服。上訴意旨，指摘原判決對其不利部分不當，
求予廢棄，非無理由。又依紐西蘭法院判決，上訴人之監護權至
朱軔玄滿十六歲為止（一審卷、第一宗，五○頁）。上訴人於朱
軔玄年滿十六歲後，得否以監護人之地位，請求被上訴人給付子
女扶養費？非無審酌之餘地。案經發回，應注意及之，併此指明
。
據上論結，本件上訴為有理由。依民事訴訟法第四百七十七條第
一項、第四百七十八條第二項，判決如主文。
中　　華　　民　　國　九十六　年　　五　　月　　十　　日
                      最高法院民事第四庭
                          審判長法官  蘇　茂　秋
                                法官  陳　碧　玉
                                法官  王　仁　貴
                                法官  劉　靜　嫻
                                法官  劉　福　來
      本件正本證明與原本無異
                                      書  記  官
中　　華　　民　　國　九十六　年　　五　　月　二十三　日
                                                      Ｅ